【裁判字號】    98,訴,1353
【裁判日期】    991104
【裁判案由】    誣告
【裁判全文】
臺灣臺北地方法院刑事判決              98年度訴字第1353號
公  訴  人  臺灣臺北地方法院檢察署檢察官
被      告  甲○○
選任辯護人  鄭智元律師
上列被告因誣告案件，經檢察官提起公訴（九十八年度偵字第八
三九○號），本院判決如下：
    主  文
甲○○無罪。
    理  由
一、公訴意旨略以：被告甲○○係張楊玉（已歿）之繼承人，明
    知告訴人戊○○於民國九十六年間並未承辦張楊玉之遺產繼
    承登記事宜，亦未製作繼承系統表，竟意圖使戊○○受刑事
    處分，於九十七年四月二十四日，遞狀向臺灣臺北地方法院
    檢察署（下稱臺北地檢署）誣指戊○○未經其同意，擅自刻
    製其印鑑，用以製作上開不實之繼承系統表，而涉有刑法偽
    造文書罪嫌。嗣經臺北地檢署檢察官於九十七年八月二十四
    日以九十七年度偵字第一七二八五號為不起訴處分，甲○○
    於同年十月六日具狀提起再議，復經臺北地檢署檢察官於同
    年十二月十五日以九十七年度偵續字第七二四號為不起訴處
    分，因認被告甲○○涉犯刑法第一百六十九條第一項之誣告
    罪嫌等語。
二、按犯罪事實應依證據認定之，無證據不得認定犯罪事實，又
    不能證明被告犯罪或其行為不罰者，應諭知無罪之判決，刑
    事訴訟法第一百五十四條第二項、第三百零一條第一項分別
    定有明文。次按認定不利於被告之事實，須依積極證據，茍
    積極之證據本身存有瑕疵而不足為不利於被告事實之認定，
    即應為有利於被告之認定，更不必有何有利之證據，而此用
    以證明犯罪事實之證據，猶須於通常一般人均不至於有所懷
    疑，堪予確信其已臻真實者，始得據以為有罪之認定，倘其
    證明尚未達到此一程度，而有合理性之懷疑存在，致使無從
    為有罪之確信時，即應為無罪之判決，此有最高法院八十二
    年度臺上字第一六三號判決、七十六年臺上字第四九八六號
    、三十年上字第八一六號等判例意旨可資參照。按誣告罪之
    成立以意圖他人受刑事處分或懲戒處分，而為虛偽之告訴告
    發報告者為要件。所謂虛偽係指明知無此事實故意捏造而言
    ，若告訴人誤認有此事實或以為有此嫌疑，自不得指為虛偽
    ，即難科以本罪，最高法院四十年臺上字第八八號判例可資
    參佐。
三、公訴人認被告甲○○涉犯誣告罪嫌，無非以被告之供述、證
    人即告訴人戊○○之指述、證人即辦理遺產登記之地政士丁○○之證述及臺北地檢署九十七年度偵字第一七二八五號、
    九十七年度偵續字第七二四號不起訴處分書為其論據。訊據
    被告固承認其有於九十七年四月二十四日，向臺北地檢署，
    對趙張洪桃及告訴人提出偽造文書之告訴，並在臺北地檢署
    檢察官於九十七年八月二十四日以九十七年度偵字第一七二
    八五號為不起訴處分後，復於九十七年十月六日具狀提起再
    議等事實，惟堅決否認有何誣告犯行，辯稱：被告於九十七
    年四月二十四日對趙張洪桃及告訴人提出偽造文書之告訴時
    ，僅知繼承系統表等資料係自維揚法律事務所戊○○律師處
    取得，並不知被繼承人張楊玉之遺產繼承登記事宜係由丁○○辦理，故被告並無誣告之犯意及犯行。被告針對臺北地檢
    署九十七年度偵字第一七二八五號、九十七年度偵續字第七
    二四號案不起訴處分書再議係基於合理之懷疑及前揭不起訴
    處分違誤之處而為再議，並非基於意圖使告訴人受刑事處分
    而虛捏事實為再議等語。
四、經查：
  (一)張楊玉之遺產係由丁○○辦理繼承登記，且繼承系統表係丁○○所製作，該繼承系統表上之「甲○○」、「東純子」之
    印文係乙○○、丙○○出具張世光之同意書，請丁○○所代
    刻及蓋印，被告並未同意等情，業據告訴人、證人丁○○、
    乙○○、丙○○證述綦詳（臺北地檢署九十八年度偵續一字
    第三一號卷第十頁、第十一頁參照），應堪信為真實。又被
    告係於九十七年四月二十四日遞狀向臺北地檢署對告訴人及
    趙張洪桃提出偽造文書告訴，且其於九十七年七月二十三日
    檢察官偵訊時知悉告訴人並非系爭繼承系統表之製作人後，
    仍對臺北地檢署九十七年度偵字第一七二八五號、九十七年
    度偵續字第七二四號不起訴處分書再議等情，亦為被告所坦
    認（臺北地檢署九十七年他度字第九四五一號卷第十三頁參
    照），並經告訴人證述在卷（臺北地檢署九十七年度他字第
    九四五一號卷第十三頁參照），復有告訴狀一份、再議聲請
    狀二份在卷可佐（臺北地檢署九十七年度他字第四○八七號
    卷第一頁、九十七年度偵續字第七二四號卷第三至五頁、九
    十八年度偵續一字第三一號卷第三至六頁參照），應堪認定
    ，合先敘明。
  (二)被告既未同意丁○○代刻其印章，其見到繼承系統表上有其
    與東純子之印文，而認其與東純子遭盜刻印章使用，應屬合
    理之懷疑，其提出偽造文書之告訴亦屬正當權利之行使。故
    本案之爭點在於，被告在九十七年四月二十四日前是否知悉
    系爭繼承系統表並非告訴人所製作，仍故意對告訴人提出偽
    造文書之告訴？以及被告在知悉告訴人非偽造文書之行為人
    時，對臺北地檢署九十七年度偵字第一七二八五號、九十七
    年度偵續字第七二四號不起訴處分再議，是否意圖使告訴人
    受刑事處分而誣告？茲分敘如下：
  1.被告在九十七年四月二十四日前是否知悉系爭繼承系統表並
    非告訴人所製作，仍故意對告訴人提出偽造文書之告訴？
  (1)查被告係由其弟媳丙○○處取得繼承系統表、土地權狀、收
    據等資料乙節，經證人即遺產繼承人乙○○於審理中結證屬
    實（本院卷(二)第十九頁反面參照），足證被告所辯：系爭繼
    承系統表係於九十七年四月十九日下午在其弟張世光住處，
    其弟媳丙○○所交付等語，應屬真實，堪予採信。至告訴人
    指訴：被告從地政機關調取系爭繼承系統表，應明知非屬告
    訴人所為，竟提起告訴，顯係誣告云云。然查，被告並未於
    九十七年四月七日至二十四日間向臺北市松山地政事務所申
    請抄錄台北市○○區○○段七小段四八○地號土地繼承之相
    關登記資料之情，有臺北市松山地政事務所九十八年九月二
    十五日北市松地三字第○九八三一五三二一○○號函在卷可
    憑（本院卷(一)第三十九頁參照），故告訴人所為上開指述與
    客觀事證不符，委不足採。
  (2)證人戊○○於審理時結證稱：伊除了承辦張楊玉遺產稅申報
    外，伊之前尚承辦協議分割的部分，因為繼承人中之男性繼
    承人都希望繼承自己那房的財產，而請女性繼承人放棄繼承
    ，後來因為無法協議分割，故伊介紹丁○○來辦理遺產土地
    登記事宜，因為繼承人對伊事務所地址較熟悉，故約定九十
    七年四月七日在伊事務所討論，伊沒有參與該次會議等語（
    本院卷(一)第九十三頁反頁至第九十六頁參照），證人丁○○
    於審理時結證稱：之前辦理繼承登記接洽是半年之前是被告
    弟媳丙○○、弟弟張世光，丙○○詢問繼承案件部分，這個
    案件本來是在戊○○處理分割協議部分，後來因為沒有辦法
    協議分割的方式，其知道被告不同意協議分割，所以大家作
    成決議依民法應繼分辦理繼承，約定在九十七年四月七日下
    午一時三十分在戊○○律師事務所先作說明，當天與會者係
    趙張洪桃、乙○○，他們三房是用代表等語（本院卷一第五
    十一頁反面、五十二頁參照），二者互核相符，故告訴人曾
    協助張楊玉之繼承人辦理本件繼承之協議分割，嗣因協議分
    割不成，始介紹丁○○辦理遺產土地之登記事宜，且繼承人
    與丁○○係在維揚法律事務所開會，被告並未與會等情堪予
    認定。被告基於告訴人曾協助辦理遺產協議分割及繼承人與
    丁○○在告訴人之事務所開會等客觀情狀，誤認告訴人參與
    辦理遺產土地登記事宜，系爭繼承系統表係告訴人所製作等
    情，而對告訴人提出偽造文書之告訴，實難認被告係明知告
    訴人無偽造印章之事實而故意捏造。況證人乙○○亦於本院
    審理時結證稱：其不知道遺產稅申報與遺產土地登記程序有
    何不同，其只知道遺產稅申報是律師辦的，遺產土地登記不
    是代書就是律師辦的等語（本院卷(二)第二十頁反面參照），
    則由證人乙○○曾參與九十七年四月七日之會議，尚且不確
    定遺產土地登記是丁○○或是告訴人辦理，益徵被告於主觀
    上確實有誤認告訴人參與辦理遺產土地登記之可能。
  (3)綜上，難認被告於九十七年四月二十四日提出告訴前已知悉
    系爭繼承系統表並非告訴人所製作，仍故意對告訴人提出偽
    造文書之告訴。
  2.被告在知悉告訴人非偽造文書之行為人時，對臺北地檢署九
    十七年度偵字第一七二八五號、九十七年度偵續字第七二四
    號不起訴處分再議，是否意圖使告訴人受刑事處分而誣告？
  (1)被告於九十七年七月二十三日之聲請調查證據暨告訴補充理
    由狀中已表明，在七月二十三日開庭時才知悉告訴人僅承辦
    遺產稅事項，土地過戶之事務另尋專人代為處理，並請被告
    趙張洪桃說明整件事和提供代辦土地過戶者之年籍資料等，
    請求檢察官傳喚代辦土地過戶者，請該人提出被告及東純子
    之委託證明及印鑑證明等情，有聲請調查證據暨告訴補充理
    由狀在卷可佐（臺北地檢署九十七年度他字第四○八七號卷
    第五十八至六十頁參照），而檢察官並未傳喚丁○○，即為
    九十七年度偵字第一七二八五號不起訴處分書，有該案卷證
    可稽，被告乃對臺北地檢署九十七年度偵字第一七二八五號
    不起訴處分書再議。該再議聲請狀之內容為：因甲○○與東
    純子（原名：池素月）於民國九十六年間不同意由趙張洪桃
    負責主導委外辦理張楊玉之遺產繼承事務，所以得知戊○○
    代辦處理時，在同年九月間則告知戊○○無法配合辦理之原
    由，所以甲○○並非「亦未反對由趙張洪桃委外辦理系爭繼
    承登記事務」；甲○○於聲請調查證據暨告訴補充理由狀（
    案號九十七年度他字第四○八七號、闕股）要求趙張洪桃相
    關人等提出甲○○、東純子之委託證明及印鑑證明。又趙張
    洪桃強勢主導辦理繼承事務並非「趙張洪桃主觀上有何犯罪
    之故意」，因趙張洪桃私奔其夫趙正美後，向其父張炎與張
    氏家人表示不繼承張氏任何財產。趙張洪桃認為現今已無人
    證、物證，且有合法的繼承權，才會一意地強行主導辦理繼
    承事務，和現行行政處理方式，擅自刻製印章使用。並且故
    意不讓甲○○知道轉換委託人丁○○一事，直到九十七年七
    月二十三日開庭時才由戊○○律師於答辯時悉知。雖然目前
    看不到對甲○○與東純子蒙受任何損失或傷害，但不表示日
    後絕無因為此偽刻印章使用受到損失、傷害之事。再者，其
    偽印已被使用繼承登記而可被視為有效之印，但此偽印仍不
    為甲○○、東純子所認同，特此聲明等語，有九十七年十月
    六日之再議聲請狀在卷可參（臺北地檢署九十七年度偵續字
    第七二四號卷第三至五頁參照），足見被告當時對臺北地檢
    署九十七年度偵字第一七二八五號不起訴處分再議係針對檢
    察官認定趙張洪桃無主觀上犯罪之故意及其雖被盜刻印章但
    無損害等情有所不服，且認為檢察官未傳喚丁○○，請丁○○提出被告及東純子之授權書、印鑑證明等情，認為偵查並
    不完備，並非針對告訴人所為之再議，自難以被告對前揭不
    起訴處分書提出再議乙情認其有何誣告告訴人之犯意。且前
    揭案件經臺灣高等法院檢察署檢察長命令發回續查，有臺灣
    高等法院檢察署九十七年十月三十日檢紀騰字第○九七○○
    三六一五二號函及臺灣高等法院檢察署檢察長九十七年度上
    聲議字第五六七二號命令在卷足憑，足徵該案確有偵查不完
    備之情事，被告之再議理由並非無的放矢。
  (2)該案經發回後，由臺北地檢署檢察官以九十七年度偵續字第
    七二四號案偵查後復為不起訴處分，被告乃於九十八年一月
    十二日提出再議，再議聲請狀內容略以：一、被告是趙張洪
    桃大姊張美之長女，然九十七年度偵續字第七二四號不起訴
    處分書竟認定被告是趙張洪桃的大姊。二、丁○○在偵查中
    證稱，伊是於九十七年四月七日在維揚法律事務所，接辦應
    繼分繼承才認識被告及趙張洪桃云云，與事實不符，其係於
    九十七年五月三日在張世光住處首次見到丁○○，且當時不
    知道趙張洪桃自行再委託丁○○辦理土地繼承事務。三、張
    世光近數年來在上海工作及長期居留，在台北的相關事務原
    則上由丙○○代理，九十七年四月間張世光仍在上海工作，
    下旬才得以回台北，故不起訴處分書記載張世光並於九十七
    年四月九日簽立同意書表示同意乙節有誤。四、被告對不起
    訴處分書記載「告訴人（即本案被告）亦未反對由被告趙張
    洪桃及張世光等人委外辦理系爭繼承登記事務」等語無法認
    同，認係趙張洪桃一意強行主導辦理且刻意不讓被告知道中
    途轉換委託人丁○○。五、雖然告訴人與丁○○是個別獨立
    營運機構單位，但趙張洪桃、乙○○、丙○○等告知被告，
    同意書等繼承相關文件皆於維揚法律事務所辦理與取得，因
    此完全無法理解兩者間的互動與合作方式，被告始提告維護
    其與東純子之權利，被偽刻印章使用已發生，請檢察官查辦
    此違法行為等語，有九十八年一月十二日之再議聲請狀在卷
    可稽（臺北地檢署九十八年度偵續一字第三一號卷第三至六
    頁參照），觀之再議狀之內容可知，被告當時對臺北地檢署
    九十七年度偵續字第七二四號不起訴處分再議係認為不起訴
    處分書認定之事實錯誤及對證人丁○○之證詞有不同意見，
    且再次表示其印章遭盜刻，請檢察官查出係何人偽造其與東
    純子之印章，並非針對告訴人所為之再議，尚難以被告對前
    揭不起訴處分書提出再議乙情認其有何誣告告訴人之犯意。
    且前揭案件經臺灣高等法院檢察署檢察長命令發回續查，有
    臺灣高等法院檢察署九十八年一月二十三日檢紀騰字第○九
    八○○○○一○二號函及臺灣高等法院檢察署檢察長九十八
    年度上聲議字第六二四號命令在卷足憑，臺灣高等法院檢察
    署檢察長並指明檢察官應傳訊張世光、丙○○，查明相關事
    實，足徵該案確有偵查不完備之情事。
  (3)綜上，被告在知悉告訴人非偽造文書之行為人後，雖對臺北
    地檢署九十七年度偵字第一七二八五號、九十七年度偵續字
    第七二四號不起訴處分再議，然其並非針對告訴人涉犯偽造
    印章而為再議，而係對前揭不起訴處分書認定之事實及理由
    有所不服，且認檢察官有應調查之證據未調查，有偵查不完
    備之情事，難認被告有何使告訴人受刑事處分之意圖。
五、綜上所述，被告所申告之事實，並非全出於憑空捏造，或尚
    非全然無因，本案並無積極證據足認被告於臺北地檢署九十
    七年度偵字第一七二八五號、九十七年度偵續字第七二四號
    案之供述是明知為虛偽而故意構陷，亦無從認定被告有誣告
    之故意，雖告訴人經臺北地檢署檢察官認罪嫌不足而以九十
    七年度偵字第一七二八五號、九十七年度偵續字第七二四號
    為不起訴處分在案，然被告所訴事實，既不能證明為憑空捏
    造或全然無因，即無從以誣告罪相繩。此外，復查無其他積
    極證據足資證明被告有何誣告犯行，是不能證明被告犯罪，
    應為其無罪之諭知。
據上論斷，應依刑事訴訟法第三百零一條第一項，判決如主文。
本案經檢察官謝憲杰到庭執行職務。
中    華    民    國    99    年    11    月    4     日
                  刑事第九庭審判長法  官  林怡秀
                                  法  官  劉素如
                                  法  官  鄭富城
以上正本證明與原本無異。
如不服本判決應於收受送達後10日內向本院提出上訴書狀，並應
敘述具體理由；其未敘述上訴理由者，應於上訴期間屆滿後20日
內向本院補提理由書（均須按他造當事人之人數附繕）「切勿逕
送上級法院」。
                                  書記官  顏淑華
中    華    民    國    99    年    11    月    4     日

司法院資訊處製作；財團法人民間司法改革基金會備份。
